【裁判字號】    98,上易,262
【裁判日期】    981231
【裁判案由】    侵權行為損害賠償
【裁判全文】
臺灣高等法院高雄分院民事判決         98年度上易字第262號
上    訴    人
即附帶被上訴人  甲○○
訴 訟 代 理 人  鄭明達律師
被  上  訴  人
即附帶 上 訴人  丙○○
被  上  訴  人
即附帶 上 訴人            台灣新光保全股份有限公司
法 定 代 理 人  乙○○
共          同
訴 訟 代 理 人  王建強律師
                王盛鐸律師
                陳欣怡律師
上列當事人間請求侵權行為損害賠償事件，上訴人對於中華民國
98年8 月25日臺灣高雄地方法院96年訴字第1638號第一審判決提
起上訴，被上訴人為附帶上訴，本院於中華民國98年12月23日言
詞辯論終結，判決如下：
    主  文
上訴及附帶上訴均駁回。
第二審訴訟費用關於上訴部分，由上訴人負擔，附帶上訴部分，
由被上訴人連帶負擔。
    事 實 及 理 由
一、上訴人即附帶被上訴人( 下稱上訴人) 主張：被上訴人即附
    帶上訴人丙○○( 下稱被上訴人丙○○) 係被上訴人即附帶
    上訴人台灣新光保全股份有限公司（原審誤繕為新光保全股
    份有限公司下稱被上訴人新光保全公司）之受僱人，其於民
    國94年( 原審誤繕為96年)4月23日凌晨1 時許，因執行職務
    而駕駛車號5C- 8262號保全巡邏車，沿高雄市○○路由西往
    東方向行駛，行經公園路陸橋與建國四路口正要左轉時，本
    應注意左右來車並顯示左轉方向燈，隨時採取必要安全措施
    ，依當時之情形，被上訴人丙○○客觀上並無不能注意之情
    事，竟疏未注意仍貿然左轉，適有上訴人甲○○騎乘車牌號
    碼PKC- 858號重機車，沿高雄市○○路由西往東方向直行，
    兩車因而發生碰撞，上訴人並因而受有第12胸椎，第一腰椎
    骨折脫位合併脊神經損傷、雙下肢癱瘓及左足踝開放性脫位
    之嚴重傷害。又被上訴人新光保全公司為被上訴人丙○○之
    僱用人，自應與被上訴人丙○○依侵權行為規定負連帶賠償
    責任。為此，爰依民法第184 條第1 項前段、民法第184 條
    第2 項、第188 條第1 項、第193 條第1 項、第195 條第1
    項前段、第196 條及民法第216 條侵權行為法律關係，提起
    本訴，請求被上訴人連帶賠償下列損害：(一)看護費：新台幣
    （下同）874 萬元。(二)勞動力之減損：874 萬元。(三)慰撫金
    ：200 萬元。上開金額以上訴人承受50％之與有過失責任計
    算，再扣除上訴人已領取之強制汽車責任保險金150 萬元，
    被上訴人等尚應連帶賠償之金額為824 萬元。並聲明求為：
    (一)被上訴人應連帶給付上訴人5,000,000 元，及自起訴狀繕
    本送達被上訴人翌日起至清償日止，按年息5%計算之利息。
    (二)訴訟費用由被上訴人等負擔。(三)上訴人願供擔保請准宣告
    假執行。
二、被上訴人等二人則以：上訴人依民法第184 條、第188 條之
    侵權行為規定向被上訴人等起訴請求連帶負損害賠償責任，
    惟按侵權行為之成立以行為人有故意過失為前提。本件車輛
    行車事故於刑事偵查時，曾經送高雄市政府交通局車輛事故
    鑑定委員會鑑定及高雄市車輛行車事故覆議鑑定委員會覆議
    ，鑑定及覆議結果均認本件上訴人超速行駛、交叉路口超車
    不當為肇事原因，而認被上訴人丙○○無肇事原因，此經臺
    灣高雄地方法院檢察署95年度偵字第9338號、臺灣高等法院
    高雄分院檢察署95年度上聲議字第643 號不起訴處分確定在
    案。則被上訴人丙○○並無侵權行為之故意或過失，被上訴
    人新光保險公司自無連帶損害賠償之理等語置辯。
三、原審判決被上訴人應連帶給付上訴人64萬5346元，及自96年
    4 月27日起至清償日止，按年息5%計算之利息，並駁回上訴
    人其餘之請求。上訴人不服，認其過失比例僅為70% ，而非
    80% ，就其敗訴部分其中1,072,672 元提起上訴，其上訴聲
    明：(一)原判決關於駁回後開第2 項部分廢棄。(二)上開廢棄部
    分，被上訴人應再連帶給付上訴人1,072,672 元，及自96年
    4 月27日起至清償日止，按年息5%計算之利息。(三)前開第一
    項第一審廢棄部分及第二審訴訟費用，均由被上訴人負擔。
    被上訴人等則對上訴人提起附帶上訴，其答辯聲明及附帶上
    訴聲明：(一)上訴駁回。第二審訴訟費用由上訴人負擔。(二)原
    判決不利於附帶上訴人部分廢棄。(二)上開廢棄部分，附帶被
    上訴人在第一審之訴駁回。第一審及附帶上訴費用由附帶被
    上訴人負擔。上訴人就附帶上訴之答辯聲明：附帶上訴駁回
    （至上訴人其餘敗訴部分，未據上訴，業已確定）。
四、兩造不爭執事項：
  1、本件交通事故，被上訴人丙○○業經臺灣高雄地方法院檢
     察署檢察官以95年度偵字第9338號不起訴處分，上訴人聲
     請再議，臺灣高等法院高雄分院檢察署亦以95年度上聲議
     字第643 號駁回確定在案。
  2、上訴人就本件交通事故有過失。
  3、上訴人已請領強制汽車責任保險金1,500,000元。
  4、兩造對原審認為上訴人損害的金額10,726,728元不爭執（
     包括看護費4,690,410 元、減少勞動能力部分4,036,318
     元、非財產損害200 萬元）。
五、兩造爭執之事項：
    被上訴人丙○○對本件車禍事故之發生有無過失及上訴人是
    否與有過失暨比例？
六、本件上訴人主張：被上訴人丙○○的汽車佔用慢車道，伊只
    好騎到快車道上，因為以為被上訴人丙○○的汽車要右轉，
    伊要直走，騎在汽車後方，從左側要繞過被上訴人丙○○的
    汽車，被上訴人丙○○沒有打方向燈卻突然左轉才會撞上，
    被上訴人丙○○未打方向燈又突然左轉，對本件事故之發生
    為有過失，上訴人過失比例為70% 而已。被上訴人丙○○則
    辯稱；伊自公園陸橋下橋欲左轉，停在快車道左轉時，上訴
    人即超速從左側快車道行駛而撞上，伊並無過失等語置辯。
    經查：
（一）、行車左轉彎時，應先顯示車輛前後之左邊方向燈光，或
        由駕駛人表示左臂平伸，手掌向下之手勢。四輪以上汽
        車在劃有快慢車道分隔線之道路行駛，除起駛、準備轉
        彎、準備停車或臨時停車，不得行駛慢車道。汽車行駛
        至交岔路口，左轉彎時，應距交岔路口三十公尺前顯示
        方向燈或手勢，換入內側車道或左轉車道，行至交岔路
        口中心處左轉，並不得佔用來車道搶先左轉，道路交通
        安全規則第91條第2 款，第95條第2 項，第102 條第1
        項第5 款定有明文。
（二）、本件依原審卷(一)第44頁道路交通事故現場圖所示，兩車
        之撞擊點在距離斑馬線4.5 公尺處，尚在交岔路口垂直
        車道的慢車道上，該慢車道寬5.8 公尺，根本還未開到
        建國四路的快車道上就發生撞擊，距離公園路與建國四
        路的交岔路口，尚有4.8 公尺（即慢車道寬5.8 減4.5
        路之交岔路口），足見被上訴人丙○○所駕駛之汽車於
        停止線起駛處即直接左轉，根本未行至交岔路口才左轉
        ，否則不可能在距離斑馬線4.5 公尺，距交岔路口尚有
        4.8 公尺處發生碰撞，被上訴人丙○○汽車左轉有違反
        道路交通安全規則第102 條第1 項第5 款之過失，乃屬
        明確。
（三）、原審為釐清事實乃二次，其中一次並偕同專家前往現場
        履勘，以明雙方所述是否與現場圖及事實相符。經現場
        履勘，結果發現撞擊點就在快車道接近兩條對向快車道
        的道路中心線上，被上訴人汽車若當時就在快車道上左
        轉，上訴人騎機車也從快車道下橋，欲從被上訴人汽車
        左側超車，發現被上訴人車身左轉欲閃避汽車必定會侵
        入對向快車道，撞擊點應該在對向快車道上而不是在同
        側的快車道接近道路中心線上，由此判斷，被上訴人汽
        車當時應是較為接近慢車道於左轉至快車道時，上訴人
        行駛於汽車後方快車道超速之機車閃避不及才會在接近
        道路中心線及路口停止線4.5 公尺處撞上。而此亦經司
        法院列冊專家之一國立高雄應用科技大學許燦輝教授於
        原審會同至現場履勘後出具專家意見報告表示：「(1)、
        公園路橋便道與公園二路為不規則道路，其中心線並不
        對齊，雖都是二快車道與二慢車道構成之四線道道路，
        唯公園路橋便道之中心線幾乎與公園二路之快慢車道分
        道線對齊，以致公園路橋便道快車道直行或右轉車輛極
        大部分都在接近路口處跨越或壓在快慢車道分道線上行
        駛，甚至部分左轉車輛亦有類似行為。反觀公園二路快
        車道駛向公園路橋便道車輛大多數壓著甚或跨越公園路
        橋便道之中心雙黃線上橋。顯然路型引導公園二路上橋
        車輛跨越公園路橋便道之中心雙黃線行駛，而下公園路
        橋便道車輛因閃避來車亦產生跨越快慢車道之行為。
        (2)、由交通事故現場圖以及處裡本車禍交通警察於履勘
        現場時標繪二車碰撞後機車刮地痕起點，明顯位於公園
        路橋便道中心線延伸線之右側，明顯表示兩造碰撞發生
        在同向快車道上。另外刮痕終點與公園路橋便道中心延
        伸線垂直距離約8 至9 米，刮痕長17.8米，以直角三角
        形斜邊與直線邊比例而言，應是1 ：2 ，以該機車車型
        而言，二車碰撞至機車倒地產生刮地痕瞬間約有2 米長
        ，以2 米長做為直角三角形斜邊計算，應用相似三角形
        比例計算，刮痕起點會再往右移約1 米，交通事故現場
        圖上標示刮地痕起點距離快慢車道分道線3 米，則二車
        碰撞位置是在距離快慢車道分道線2 米處，ㄧ般小自客
        車寬約2 米，因此當時小自客車有壓快慢車道分道線之
        嫌疑。(3)、綜合觀之，小自客車因跟隨前車、閃避前方
        來車或因路型影響等因素，壓在快慢車道分道線上行駛
        ，讓出其車左側與車道中心線約1 米多隔。另外機車當
        事人承認當時超速，而機車倒地後造成17.8米刮地痕，
        若非停於紅磚人行道之另一台汽車與機車阻擋，刮地痕
        將更長，印證機車騎士確實超速。故本車禍之發生乃因
        汽車於前方空出其與車道中心線較寬間隔，誤導後方車
        輛以為其為直行或右轉，致冒然從其左側超車，待發現
        小自客車左轉，已距離太近無法閃避而造成本事故。」
        ，此亦有該專家勘驗報告一份在卷足稽( 見原審卷(二)第
        111 至112 頁) 。足見本件被上訴人汽車左轉時並未完
        全行駛於快車道，而有佔用慢車左轉違反道路交通安全
        規則第95條第2 款及第102 條第1 項第5 款之情形，致
        所駕駛之系爭小客車與上訴人所騎乘之機車發生碰撞，
        對本件交通事故之發生，自亦應負過失責任。被上訴人
        等於本院仍辯稱：被上訴人丙○○並無過失云云，自非
        可採。
（四）、至被上訴人另辯許燦輝為國立高雄應用科技大學機械工
        程系材料與微奈米工程組教授，研究專長在機械熱流、
        能源科技、生產自動化技術等領域，與交通法規、肇事
        責任判定等領域並無所涉，其意見尚不足推翻多人以道
        路交通安全規則等交通法規為據所做成之意見，且該專
        家之鑑定意內容並未論及路權歸屬與法規依據，就路權
        而言，碰撞地點已在逆向車道，本件根本無所謂誤導云
        云，查本件被上訴人於原審時亦有陳明委請專家參審之
        必要（見原審卷(二)第65頁），原審始聯絡司法院列冊專
        家許燦輝、吳林員、林秋豐等三人，徵詢是否願意擔任
        本案專家，主要協助認定被上訴人有無過失，經專家許
        燦輝回覆：願意。原審乃聯絡其閱卷及參加現場勘驗(
        見原審卷(二)第83、84、87頁) ，是上開專家既係司法院
        列之專家之一，且經閱卷及現場勘驗，事後並出具意見
        書，再審酌其意見書之內容，亦有針對本件事故之發生
        ，提出其適格及專業性之見解，如前所述，是被上訴人
        以上情為辯，自非可取。又依上開意見書，亦有載明被
        上訴人之小自客車壓在快慢車道分道線行駛等情予以論
        述，而上情即係為被上訴人汽車左轉時並未完全行駛於
        快車道，而有佔用慢車左轉，違反道路交通安全規則第
        95條第2 款及第102 條第1 項第5 款等路權歸屬與法規
        之情形，是被上訴人執此為辯，亦非可採。再本車禍之
        發生乃因汽車於前方空出其與車道中心線較寬間隔，誤
        導後方車輛以為其為直行或右轉，致冒然從其左側超車
        ，待發現小自客車左轉，已距離太近無法閃避而造成本
        事故等情，業據上開意見書載明甚詳，被上訴人乃辯稱
        碰撞地點已在逆向車道，本件根本無所謂誤導云云，亦
        非可取。
（五）、又高雄巿政府交通局車輛行車事故鑑委員會、高雄巿車
        輛行車事故覆議鑑委員會之鑑定結果，雖認被上訴人丙
        ○○無肇原因云云( 見94年他字第5409 號 卷第28至33
        頁) ，惟未審酌被上訴人丙○○駕駛汽車左轉時並未完
        全行駛於快車道，而有佔用慢車左轉違反道路交通安全
        規則第95條第2 款及第102 條第1 項第5款 之規定，致
        所駕駛之系爭小客車與上訴人所騎乘之機車發生碰撞，
        亦應負過失責任等情，如前所述，併此敘明。
（六）、按損害之發生或擴大，被害人與有過失者，法院得減輕
        賠償金額，或免除之，民法第217 條第1 項定有明文。
        查上訴人當時車速為每小時70至80公里，業據上訴人於
        警訊訪談時自承，此有訪談紀錄可按( 見偵查他字第
        5409 號 卷第16頁) ，並經證人即警員陳鴻毅於原審證
        稱：談話內容是依當事人所述，上訴人家屬也有在場，
        簽名是由上訴人二姐簽的等情( 見原審卷(二)第36頁) 。
        且上訴人於原審亦自陳：自己有過失之情( 見原審卷(二)
        第77頁) ，是本件上訴人騎乘機車超速行駛、交叉路口
        超車不當，為本件交通事故發生之主要原因，自無疑義
        ，而被上訴人左轉時並未完全行駛於快車道，而佔用慢
        車左轉，且其左轉，未行至交岔路口即逕予左轉，於本
        件交通事故之發生亦有責任，及上開所示各情，從而本
        院認原審以本件交通事故之發生，上訴人應負80％之過
        失責任，被上訴人丙○○則應負20％之過失責任，並無
        不當。上訴人主張其僅負70% 之過失責任而已，被上訴
        人等辯稱被上訴人丙○○並無過失云云，均非可取。
七、按「因故意或過失，不法侵害他人之權利者，負損害賠償責
    任。」、「受僱人因執行職務，不法侵害他人之權利者，由
    僱用人與行為人連帶負損害賠償責任。」、「汽車、機車或
    其他非依軌道行駛之動力車輛，在使用中加損害於他人者，
    駕駛人應賠償因此所生之損害。」、「不法侵害他人之身體
    或健康者，對於被害人因此喪失或減少勞動能力，或增加生
    活上之需要時，應負損害賠償責任。」，又「不法侵害他人
    之身體、健康、名譽、自由、信用、隱私、貞操，或不法侵
    害其他人格法益而情節重大者，被害人雖非財產上之損害，
    亦得請求賠償相當之金額。」，民法第184 條第1 項前段、
    第188 條第1 項本文、第191 條本文、第193 條第1 項、第
    195 條第1 項分別定有明文。本件被上訴人丙○○既因上開
    行為而致上訴人受有前述傷害，而被上訴人新光保全公司為
    被上訴人丙○○之僱用人，其既未能舉證證明就選任受僱人
    之被上訴人丙○○及監督其駕駛職務之執行已盡相當之注意
    或縱加以相當之注意而仍不免發生損害者之免責事由，其自
    應依民法第188 條之規定與被上訴人丙○○負連帶損害賠償
    責任，茲就上訴人所得請求之損害賠償金額計算如后：
八、損害賠償之數額：
（一）、看護費：
    上訴人因本件車禍傷害受有第12胸椎，第一腰椎骨折脫位合
    併脊神經損傷、雙下肢癱瘓及左足踝開放性脫位之嚴重傷害
    ，致無法自理日常生活，需賴專人照顧，此有高雄醫學大學
    附設中和紀念醫院之診斷證明書與台北榮民總醫院病症暨失
    能診斷證明書各一份在卷足證（見原審雄調卷第10頁、原審
    卷(一)第25頁)，上訴人終身需要專人照顧之事實乃可認定。
1、上訴人於車禍剛發生住院時支出看護費1 萬4,000 元（94年5
   月27日－94年6 月2 日）、7 萬元（94年6 月2 日至7 月7日
   ）及5 萬6,000 元（94年7 月至94年8 月4 日）合計14萬元
   ，業據其提出收據三張為證( 見原審卷(一)第26至28頁)，並為
   兩造於本院所不爭執(見本院卷第45頁)，此部分堪予認定。
2、上訴人為69年1 月26日生，上訴人主張依事故發生時當年度
   台灣地區簡易生命表，事故發生時上訴人為27歲，則其國民
   平均餘年尚有48.74 歲，上訴人主張以40年計算餘命若看護
   費每月3 萬元，依月別單利年息5 ％複式霍夫曼係數表計算
   ，40年有480 個月，480 期之霍夫曼係數為263.3339，如現
   在請求全部給付，扣除中間利息，其得請求之金額為790 萬
   （3 萬元×263.3339≒790 萬元）。被上訴人對於計算式並
   不爭執，雖於原審曾爭執看護費每月3 萬元之計算基準過高
   ，按不論僱請專人看護或親屬自己照護均須支出費用，而其
   看護之費用，依之標準至少應以勞工每月最低基本工資17,28
   0 元為準，則關於上訴人請求之40年看護費為17,280×263.
   3339＝4,550,410 （四捨五入）3 、故上訴人就看護費得請
   求之數額為140,000 ＋4,550,410 ＝4,690,410 元，為兩造
   於本院所不爭執( 見本院卷第45頁) ，至堪認定。
（二）、勞動力減損部分：
   上訴人主張自91年起即從事魚粉腸鯊魚煙大盤製造商工作，
   每月平均獲利為約5 、6 萬元，如以每月3 萬元計算自94年
   4 月23日起至起訴時之96年8 月30日，有28個月無收入此部
   分喪失收入為3 萬×28＝84萬元，又以將來40年不能工作喪
   失收入每月3 萬元計算，依月別單利5 ％霍夫曼係數表計算
   40 年 即480 期之霍夫曼係數為263.3339，扣除中間利息得
   請求之金額為3 萬元×263.3339≒790 萬元。此部分請求被
   上訴人於原審抗辯每月3 萬元過高。原審斟酌勞工每月平均
   基本工資為17,280元，而一般勞工年滿60歲雇主即得強制退
   休（勞動基準法第54條第1 項第1 款），事故發生時上訴人
   為27歲，至60歲尚有33年之工作時間，33年共396 期，其霍
   夫曼係數為233.5832，則以每月平均工資17,280元計算其得
   請求之金額為4,036, 318元（17,280×233.5832≒4,036,31
   8 四捨五入），上情亦為兩造於本院所不爭執( 見本院卷第
   45頁) ，亦堪認定。
（三）、非財產上損害部分：
    上訴人事故發生時為27歲，被上訴人丙○○為24歲，上訴人
    係從事食品加工之自勞商，被上訴人丙○○為擔任被上訴人
    公司之保全員，雙方均不是具有資力之人，再衡以上訴人所
    受之傷害為第12胸椎，第一腰椎骨折脫位合併脊神經損傷、
    雙下肢癱瘓及左足踝開放性脫位之嚴重傷害，無法自理日常
    生活，需賴專人照顧，其生活起居異常不便，身心所受之痛
    苦極大等情狀，認上訴人請求以200 萬元為適當，上開亦為
    兩造於本院所不爭執(見本院卷第45頁)，洵堪認定。
九、末按保險人依強制汽車責任保險法規定所為之保險給付，視
    為被保險人損害賠償金額之一部分。被保險人受賠償請求時
    ，得扣除之，強制汽車責任保險法第32條定有明文。此一規
    定之立法目的，在於保險人之給付乃由於被保險人支付保險
    費所生，性質上屬於被保險人賠償責任之承擔或轉嫁，自應
    視為加害人或被保險人損害賠償金額之一部分，為避免受害
    人雙重受償，渠等於受賠償請求時，自得扣除之。
十、綜上所述，上訴人依侵權行為法律關係得請求被上訴人連帶
    賠償之金額為：4,690,410 ＋4,036,318 ＋2,000,000 ＝10
    ,726,728元，被上訴人過失比例為20％應賠償之金額為2,14
    5,346 元（10,726, 728 ×20％＝2,145,346 元四捨五入）
    。而兩造不爭執上訴人已受領強制汽車責任險之理賠1,500,
    000 元，依強制汽車責任保險法第32條規定，該理賠視為被
    保險人損害賠償金額之一部分；被保險人受賠償請求時，得
    扣除之，經扣除後，上訴人尚得請求被上訴人賠償之金額為
    645,346 元（2,145,346 －1,500,000 ＝645,346 ），故上
    訴人請求被上訴人連帶給付645,346 元及自起訴狀繕本送達
    翌日即96年4 月27日起至清償日止，按週年利率5 ％計算之
    法定遲延利息，依法尚無不合，應予准許，超過上開範圍之
    請求( 除確定部分) ，尚無理由，應予駁回。上開應准許部
    分，原審判命被上訴人等連帶給付，並分別為准免假執行之
    宣告，於法並無不合，被上訴人等附帶上訴意旨指摘原判決
    不當，求予廢棄改判，為無理由，應予駁回其附帶上訴。至
    於上開不應准許部分，原審駁回上訴人之請求，及其假執行
    之聲請，核無違誤，上訴人上訴意旨，指摘原判決此部分不
    當，求予廢棄，為無理由，應駁回其上訴。
十一  另本件事證已臻明確，兩造其餘攻擊防禦方法及舉證，核與
    判決結果不生影響，爰不予論述，併予敘明。
據上論結，本件上訴及附帶上訴均為無理由，依民事訴訟法第44
9 條第1 項、第78條、第85條第2 項，判決如主文。
中    華    民    國    98    年    12    月    31    日
                            民事第五庭
                                審判長法官  蔡明宛
                                法      官  魏式璧
                                法      官  田平安
以上正本證明與原本無異。
本件不得上訴。
中    華    民    國    98    年    12    月    31    日
                                書  記  官  吳華榮

司法院資訊處製作；財團法人民間司法改革基金會備份。
